【裁判字號】    98,易,2435
【裁判日期】    981102
【裁判案由】    侵占
【裁判全文】
臺灣臺中地方法院刑事判決              98年度易字第2435號
公  訴  人  臺灣臺中地方法院檢察署檢察官
被      告  丙○○
上列被告因侵占案件，經檢察官提起公訴（98年度偵字第12466
號），本院判決如下：
    主    文
丙○○無罪。
    理    由
一、公訴意旨略以：丙○○於民國97年2月25日，在臺中縣梧棲
    鎮○○街30號，借款新臺幣（下同）5000元予甲○○，而由
    甲○○提供支票1張作為擔保（發票人為江清課，票號為000
    0000號，金額為1萬元，付款金融機構為第一商業銀行沙鹿
    分行，下稱系爭支票）。俟甲○○返還上開借款後，丙○○
    告知甲○○將該支票已遺失，甲○○則告知丙○○該支票業
    已辦理掛失。丙○○明知該遺失之支票係供擔保之用，倘尋
    獲該支票，應返還予甲○○，卻於97年12月3日，在臺中縣
    梧棲鎮○○街30號，尋獲該支票後，竟意圖自己不法之所有
    ，將該支票侵占於己，並於同日，將該支票交付予戊○○，
    作為繳納保費利息之用。嗣戊○○即於97年12月4日，依丙○○指示前往銀行提示，後因江清課已將上揭支票辦理掛失
    ，致該支票遭退票後，始經警循線查悉上情，因認被告涉犯
    刑法第335條第1項侵占罪嫌云云。
二、按犯罪事實應依證據認定之，無證據不得認定犯罪事實；不
    能證明被告犯罪者，應諭知無罪之判決，刑事訴訟法第154
    條第2項、第301條第1項分別定有明文。又檢察官就被告犯
    罪事實，應負舉證責任，並指出證明之方法，為刑事訴訟法
    第161條第1項明文所定。因此，檢察官對於起訴之犯罪事實
    ，應負提出證據及說服之實質舉證責任。倘其所提出之證據
    ，不足為被告有罪之積極證明，或其指出證明之方法，無從
    說服法院以形成被告有罪之心證，基於無罪推定之原則，自
    應為被告無罪判決之諭知。
三、公訴人認被告涉犯上開侵占罪嫌，主要係以下列各點為論據
    ：(一)被告丙○○於警詢時及偵查中之供述證明：該支票曾遺
    失，事後已經尋獲之事實。(二)證人丁○○於偵查中之證述證
    明：該支票曾遺失，事後已經尋獲之事實。(三)證人甲○○於
    警詢時及偵查中之證述證明：上揭支票係伊交付予被告擔保
    借款之用，並曾告知被告該支票業已掛失等事實。(四)證人江
    清課於警詢時及偵查中之證述證明：前揭支票係由甲○○開
    立，並已辦理掛失之事實。(五)證人戊○○於警詢時及偵查中
    之證述證明：被告於97年12月3日，將該支票交付予渠，用
    以繳納保費利息，且其前往銀行提示該支票等事實。(六)遺失
    票據申請書、掛失止付票據提示人資料查報表及前開支票及
    退票理由單影本各1份證明：上揭支票經證人江清課辦理掛
    失及由證人戊○○於97年12月4日提示等事實。
四、訊據被告堅決否認有侵占爭系支票之犯行，辯稱：甲○○欠
    被告8000元，就拿那張支票來給被告，被告拿到支票之後把
    支票放在皮包裡面，後來皮包跟支票都不見了，是97年年底
    不見的，去安寧派出所報警，一直到戊○○來說票出問題，
    已經有人報遺失了，被告才知道那張票在她那裡，被告的支
    票只有丟過那一次，後來甲○○拿錢來還的時候，被告跟他
    說票不見了，被告丟掉的東西，後來在資源回收場的紙箱上
    發現，裡面錢不見了，票是後來戊○○來講票出問題時，被
    告才知道票不見了，戊○○跟被告說那張票可以繳保險的利
    息，戊○○來收錢時被告有跟她說不知道是不是那一張，戊○○就把車開走了，是戊○○把被告的皮包拿去說那張票可
    以繳利息，剩下的錢她會還被告，利息只有4千多元，戊○○到被告那邊去收錢的時候，被告跟她說我不夠錢，她就說
    用那張票繳錢，被告說不行，說是別人的票，被告不知道是
    甲○○的票，當初我以為那張票是王國安，住台南，但是王
    國安給被告的是本票，戊○○拿走的是支票。甲○○去報支
    票遺失是事後才告訴我的，甲○○借8000元，還有1000元沒
    還，最後1000元是開偵查庭時才拿來還等語。
五、經查，被告於97年2月25日，在臺中縣梧棲鎮○○街30號，
    借款5000元予甲○○，而由甲○○提供系爭支票1張作為擔
    保，俟甲○○返還上開借款後，丙○○告知甲○○系爭支票
    已遺失，嗣發票人江文課並掛失止付，而被告於97年12月3
    日，在臺中縣梧棲鎮○○街30號，尋獲系爭支票後，於同日
    ，將該支票交付予戊○○，作為繳納保費利息之用，並於97
    年12月4日，由戊○○前去提示系爭支票等情，業據證人甲○○、戊○○於本院審理時證述屬實，並有系爭支票影本在
    卷可稽，此部分事實，堪認為真實。
六、惟按票據為無因證券，不問其簽發原因如何，凡在票據上簽
    名者，即應依票據上文義負責，且票據又為流通證券，發票
    人發票交付第三人，除具有特定關係者外，即發生所有權移
    轉之效力，此為票據性質上當然之結果（最高法院73年台上
    字第5907號判決參照），本件甲○○交付與被告之系爭支票
    ，並非單純交付被告保管，而係作為還款之擔保，然此所謂
    擔保僅能認為被告對系爭支票之所有權受有限制而已，要難
    認係持有他人之物，如甲○○屆期未清償借款，被告即可依
    票據上所載之文義，行使權利，如已清償借款，被告尚未將
    系爭支票返還予甲○○或發票人江清課前，甲○○或江清課
    要非即成為系爭支票之所有權人，僅可對被告請求返還作為
    擔保之支票或確認該支票之債權關係對江清課、甲○○已不
    存在，而非可認該系爭支票於清償後江清課或甲○○已成為
    所有權人，雖被告曾一度遺失該支票，然被告仍為該支票之
    所有權人，是被告於尋得系爭支票後，將系爭支票交付楊惟
    玲作為支付保費利息之用之行為，自與刑法上侵占罪以持有
    他人之物為構成要件不符。
七、綜上所述，本件被告所為與刑法第335條侵占罪之構成要件
    不符，且依檢察官提出之證據及其指出之證明方法，尚不足
    使本院就被告確有侵占系爭支票之事實，形成確切無可懷疑
    之心證。此外，本院復查無其他積極證據足以證明被告確有
    公訴人所指犯行，不能證明被告犯罪，依法應為無罪之諭知
    。
據上論斷，應依刑事訴訟法第301條第1項，判決如主文。
本案經檢察官乙○○到庭執行職務。
中    華    民    國    98    年    11    月    2    日
                  臺灣臺中地方法院刑事第六庭
                          審判長法  官    林三元
                                法  官    戴博誠
                                法  官    黃益茂
以上正本證明與原本無異。
如不服本判決，應於收受送達後10日內向本院提出上訴書狀（應
敘述具體理由並附繕本）。
上訴書狀如未敘述理由，應於上訴期間屆滿後20日內補提理由書
狀於本院。（應敘述具體理由並附繕本）。
                                書記官    蔡秋明
中    華    民    國    98    年    11    月    2     日


司法院資訊處製作；財團法人民間司法改革基金會備份。
